臺北高等行政法院判決
　　　　　　　　　　　　　　　　　　 95年度訴字第00937號
　　　　　　　　　　　　　　　.
原　　　告　新加坡商‧BBIC股份有限公司（BBIC PTE LTD）
代　表　人　甲○○
訴訟代理人　張秋卿　律師
被　　　告　經濟部智慧財產局
代　表　人　蔡練生（局長）住同上
訴訟代理人　丙○○
參　加　人　日本商因格股份有限公司
代　表　人　乙○○
上列當事人間因商標註冊事件，原告不服經濟部中華民國95年1
月13日經訴字第 09506160520號訴願決定，提起行政訴訟。本院
判決如下：
　　主  文
訴願決定及原處分均撤銷。
被告對於原告民國九十三年八月二十七日第000000000號「BEAR
SURF BOARDS Logo」第25類商標註冊申請案，應依本判決之法律
見解另為處分。
原告其餘之訴駁回。
訴訟費用由被告負擔三分之二，餘由原告負擔。
　　事  實
一、事實概要：
    緣原告前於民國（下同）93年8月27日以「BEAR, SURF BOAR
    DS Logo」 商標指定使用於商標法施行細則第13條所定商品
    及服務分類表第25類之衣服、靴鞋、頭巾商品，向被告機關
    申請註冊，經被告機關審查，認本件商標圖樣上之「SURF」
    、「BEAR」，與註冊第0000000號「SURF & Device」商標構
    成近似，且兩者所指定之商品間存在相當程度之類似關係，
    有致相關消費者混淆誤認之虞應不准註冊，以94年7 月15日
    商標核駁第286395號審定書為核駁之處分。原告不服，提起
    訴願遭決定駁回，遂提起本件行政訴訟。本院因認本件訴訟
    之結果，參加人之權利或法律上利益將受損害，爰依職權裁
    定命參加人獨立參加本件被告之訴訟。
二、兩造聲明：
　　(一)原告聲明求為判決：1.訴願決定、原處分均撤銷。
                        2.被告應對申請第000000000號「BEAR
                           SURF BOARDS Logo」第25類商標註
                          冊申請案，另為核准之處分。
                        3.訴訟費用由被告負擔。
　　(二)被告聲明求為判決：1.駁回原告之訴。
                        2.訴訟費用由原告負擔。
三、兩造之爭點：被告機關否准原告以系爭商標註冊之申請，是
    否適法？
　　(一)原告主張之理由：
      1.被告於答辯書辯稱：「本件原告申請註冊之商標與所引
        據核駁之商標其高度之近似程度及指定商品間高度之類
        似，以具有普通知識經驗之消資者，於購買時施以普通
        之注意，可能會有所混淆而誤認二商品來自同一來源或
        雖不相同但有關聯之來源，應足以有效相關消費者混淆
        誤認之虞，自有商標法第23條第l 項第13款前段規定之
        適用。至原告稱已對據以核駁商標提出廢止申請一節，
        因該案尚在本局審理中，於據以核駁商標確定被廢止前
        ，仍得拘束原告商標註冊之申請…。」惟查：
        (1)一原告對引證商標提出廢止申請一節，註冊人並未提
          出具體事證證明該註冊商標於原告提出廢止前3 年確
          實有持續合法使用之情事。緣該廢止案若成立，將影
          響本行政訴訟之判決，原告已函請被告儘速為廢止註
          冊第 0l015827號「SURFBEAR & Device」商標之處分
          。但為免註冊人刻意拖延廢止案之審理，使本行政訴
          訟無法及時針對廢止處分結果進行審酌，請鈞院依行
          政訴訟法第177條第2項規定裁定停止本件訴訟程序。
        (2)鈞院若認為本件訴訟程序不應停止進行，原告再補充
          理由如下：
          判斷商標近似，應以商標圖樣整體為觀察。此乃係
            由於商標呈現在商品之消費者眼前的是整體圖樣，
            而非割裂為各部分分別呈現。是以判斷系爭商標與
            引證商標是否近似，仍應以二者整體商標圖樣作為
            判斷基礎，而不能單以二者均有「SURF」、「BEAR
            」等外文，即謂二者近似。因此，系爭商標與引證
            商標雖均有「SURF」、「BEAR」等外文，但系爭商
            標整體圖樣之呈現乃具有乘風破浪及強大力量意境
            的菱形圖、巨大黑熊圖樣及白底英文字「BEAR」，
            反觀引證商標，不論文字或圖形，皆為「衝浪熊」
            （SURF BEAR），整體圖樣呈現一派優閒的感覺，
            二商標於異時異地隔離整體觀察，在外觀、構圖意
            匠及觀念上，均迥然有別，予一般消資者分別顯然
            不同之寓目心理感官印象，應無致相關商品購買人
            誤認為關聯系列商標之商品而發生混淆誤認，故二
            者應不屬近似商標。
          按商標之主要功能在表彰自己之商品，俾以與他人
            之商品相區別，申請註冊商標或使用商標，其目的
            亦應在發揮商標此一識別功能。系爭商標係原告委
            由美國設計師精心創意的品牌，商標使用迄今已長
            達27年之久，有其歷史淵源及設計意匠，並無攀附
            他人商譽、高度抄襲、利用他人努力推展自己商品
            、企圖引起相關消費者混淆誤認其來源之行為。
          再者，以外文「BEAR」及「熊熊圖樣」作為商標之
            一部分而在台灣地區申請註冊，指定使用於第25類
            衣服靴鞋等類似商品，經被告准予註冊者，不乏其
            例，透過被告商標資料檢索系統查詢，包括申請中
            及已註冊者竟高達 312件，足見以「熊」為主題之
            商標圖樣，在本類商品中已為多數不同人使用為商
            標之一部分。依此查詢結果，於眾多同類商標中就
            系爭商標與引證商標再次予以比較，二者於構圖意
            匠上大相逕庭，尤以系爭商標引起消費者特別注意
            者為商標圖樣中之黑熊及白底英文字「BEAR」，二
            者外觀上確實存在著視覺上之明顯區別，隔離觀察
            系爭商標與引證商標於衣服靴鞋類之消費市場予消
            費者施以普通注意所得印象，尚不致達可能混淆的
            相近程度，應認非屬近似商標。
      3.本件據以核駁之參加人註冊第0000000號「SURF & Devi
        ce」商標，因3年未使用，已於95年8月28日遭被告機關
        為廢止之處分，有廢止處分書可稽。雖參加人提起行政
        救濟，但其目的僅係拖延時間而已，倘待商標廢止案確
        定，原告始能主張權利，則必曠日廢時。綜上所述，被
        告核駁原告系爭商標之處分及駁回訴願之決定顯與法不
        合，請鈞院判決將原處分及決定撤銷而命被告為核准處
        分之判決。
　　(二)被告主張之理由：
      1.按商標「相同或近似於他人同一或類似商品或服務之註
        冊商標或申請在先之商標，有致相關消費者混淆誤認之
        虞者」，不得註冊，為商標法第23條第1 項第13款前段
        所明定。所謂有致消費者混淆誤認之虞，係指商標給予
        消費者的印象，可能致使消費者混淆而誤認商品之來源
        ，包括誤認來自不同來源的商品以為來自同一來源，或
        者誤認二商標之使用人間存在關係企業、授權關係、加
        盟關係或其他類似關係。而判斷是否有混淆誤認之虞，
        被告公告之「混淆誤認之虞」審查基準（以下稱審查基
        準），列有各項相關參考因素。其中商標近似及商品類
        似二項要素，依前揭法條規定為必須具備之要件。其他
        參酌要素則視個案中是否存在而為斟酌，合先敘明。
      2.本案存在之相關因素之審酌：
        (1)商標是否近似暨其近似之程度：商標近似係指二商標
          予人之整體印象有其相近之處，若其標示在相同或類
          似的商品上時，以具有普通知識經驗之消費者，於購
          買時施以普通之注意，可能會有所混淆而誤認二商品
          來自同一來源或誤認不同來源之間有所關聯（審查基
          準 5.2.1參照）。經核商標近似之判斷得就二商標外
          觀、觀念及讀音為觀察，本件原告申請註冊之「BEAR
          SURF BOARDS Logo」 商標圖樣上之外文「SURF BEAR
          BOARDS」，與據以核駁註冊第00000000號「SURFBEAR
          & Device」商標圖樣上之外文相較，皆有相同之「SU
          RF BEAR」 字樣，以具有普通知識經驗之消費者，於
          購買時施以普通之注意，可能會有所混淆而誤認二商
          品來自同一來源或雖不相同但有關聯之來源，應屬構
          成近似之商標。
        (2)商品是否類似暨其類似之程度：商品類似係指二個不
          同的商品，在功能、材料、產製者或其他因素上具有
          共同或關聯之處，如果標上相同或近似的商標，依一
          般社會通念及市場交易情形，易使商品消費者誤認其
          為來自相同或雖不相同但有關聯之來源，則此二個商
          品間即存在類似的關係（審查基準 5.3.1參照）。本
          件原告申請註冊之商標所指定使用之「衣服…」等商
          品，與據以核駁註冊第00000000號商標所指定之「各
          種衣服…」商品觀念相同，如標示相同或近似的商標
          ，依一般社會通念及市場交易情形，易使一般商品消
          費者誤認其為來自相同或雖不相同但有關聯之來源，
          則所指定使用之商品間應屬存在相當程度之類似關係
          。
      3.綜合判斷商標在圖樣近似及商品類似之程度等因素，本
        件原告申請註冊之商標與所引據核駁之商標其高度之近
        似程度及指定商品間高度之類似，以具有普通知識經驗
        之消費者，於購買時施以普通之注意，可能會有所混淆
        而誤認二商品來自同一來源或雖不相同但有關聯之來源
        ，應足以有致相關消費者混淆誤認之虞，自有理由一所
        揭法條規定之適用。至原告稱已對據以核駁商標提出廢
        止申請一節，因該案尚在被告審理中，於據以核駁商標
        確定被廢止前，仍得拘束原告商標註冊之申請，併此述
        明。是被告依法核駁其註冊之申請，並無不合。
　　理  由
一、按商標「相同或近似於他人同一或類似商品或服務之註冊商
    標或申請在先之商標，有致相關消費者混淆誤認之虞者」，
    不得註冊，為商標法第23條第1項第13款前段所明定。所謂
    有致消費者混淆誤認之虞，係指商標給予消費者的印象，可
    能致使消費者混淆而誤認商品之來源，包括誤認來自不同來
    源的商品以為來自同一來源，或者誤認二商標之使用人間存
    在關係企業、授權關係、加盟關係或其他類似關係。次按商
    標在註冊以前，概屬準備註冊之程序，必自註冊之日始取得
    商標專用權，在實行註冊以前，其程序尚未終結。是申請註
    冊之商標，在其程序未終結前，法律或事實有所變更時，主
    管機關應即適用變更後之法律或事實處理。改制前行政法院
    29年判字第20號、50年判字第35號、57年判字第95號判例意
    旨著有明文。又行政訴訟法新增之課以義務訴訟與一般給付
    訴訟之判決，原則上以事實審行政法院言詞辯論終結時之法
    律及事實狀態為基準時（參陳計男著，行政訴訟法釋論初版
    ，第570頁）。
二、本件原告前於93年8月27日以「BEAR, SURFBOAR DS Logo」
    商標指定使用於商標法施行細則第13條所定商品及服務分類
    表第25類之衣服、靴鞋、頭巾商品，向被告機關申請註冊，
    經被告機關審查，認本件商標圖樣上之「SURF」、「BEAR」
    ，與註冊第0000000號「SURF & Device」商標構成近似，且
    兩者所指定之商品間存在相當程度之類似關係，有致相關消
    費者混淆誤認之虞應不准註冊，以94年7月15日商標核駁第
    286395號審定書為核駁之處分。原告不服，提起訴願遭決定
    駁回，循序起訴意旨略以：系爭商標係原告委由美國設計師
    精心創意的品牌，商標使用迄今已長達27年之久，有其歷史
    淵源及設計意匠，並無攀附他人商譽、高度抄襲、利用他人
    努力推展自己商品、企圖引起相關消費者混淆誤認其來源之
    行為；又判斷商標近似，應以商標圖樣整體為觀察，而非割
    裂為各部分分別呈現，系爭商標與引證商標雖均有「SURF」
    、「BEAR」等外文，但系爭商標整體圖樣之呈現乃具有乘風
    破浪及強大力量意境的菱形圖、巨大黑熊圖樣及白底英文字
    「BEAR」，反觀引證商標，不論文字或圖形，皆為「衝浪熊
    」（SURF BEAR），整體圖樣呈現一派優閒的感覺，二商標
    於異時異地隔離整體觀察，在外觀、構圖意匠及觀念上，均
    迥然有別，予一般消資者分別顯然不同之寓目心理感官印象
    ，應無致相關商品購買人誤認為關聯系列商標之商品而發生
    混淆誤認，故二者應不屬近似商標；再者，以外文「BEAR」
    及「熊熊圖樣」作為商標之一部分而在台灣地區申請註冊，
    指定使用於第25類衣服靴鞋等類似商品，經被告准予註冊者
    ，不乏其例；又原告對據以核駁之參加人商標提出廢止申請
    案，註冊人並未提出具體事證證明該註冊商標於原告提出廢
    止前3年確實有持續合法使用之事實，故據以核駁之參加人
    註冊第0000000號「SURF & Device」商標，因3年未有合法
    使用之事實，已於95年8月28日遭被告機關為廢止之處分，
    有廢止處分書可稽，雖參加人提起行政救濟，但其目的僅係
    拖延時間而已，倘待商標廢止案確定，原告始能主張權利，
    則必曠日廢時；本件被告核駁原告系爭商標之處分及駁回訴
    願之決定顯與法不合，爰請判決如聲明云云。
三、復按「行政處分未經撤銷、廢止，或未因其他事由而失效者
    ，其效力繼續存在。」為行政程序法第110條第3項所明定。
    是行政處分於生效後，即產生規制作用，形成一定之法律關
    係，或創設權利或課予義務。易言之，行政處分具有存續力
    及構成要件效力，即有效之行政處分，在未經有權機關依法
    撤銷或廢止前，應為所有之國家機關所尊重，並以之為既存
    之構成要件，作為其他決定之基礎。查本件被告機關以原告
    於93年8 月27日以「BEAR, SURF BOARDS Logo」商標指定使
    用於商標法施行細則第13條所定商品及服務分類表第25類之
    衣服、靴鞋、頭巾商品，申請註冊，經被告機關審查，認本
    件商標圖樣上之「SURF」、「BEAR」，與參加人註冊第
    0000000 號「SURF & Device 」商標構成近似，且兩者所指
    定之商品間存在相當程度之類似關係，有致相關消費者混淆
    誤認之虞，被告機關爰依商標法第23條第1 項第13款及第24
    條第1 項（商標註冊申請案經審查認有前條第1 項或第59條
    第4 項規定不得註冊之情形者，應予核駁審定）規定，否准
    原告註冊，乃以94年7 月15日商標核駁第286395號審定書為
    核駁之處分，訴願決定亦予維持，固非無見。惟查參加人註
    冊第0000000 號「SURF &Device」商標，因有註冊後未合法
    使用已滿3 年之情事，經本件原告依商標法第57條第1 項第
    2 款規定，向被告機關申請廢止其商標之註冊，經被告機關
    審查後認參加人提出之商品使用照片及網頁所標示之熊圖，
    均與其所註冊商標之圖示係身著短褲，高舉右前肢，側身立
    於衝浪板上衝浪之熊圖不同，自不得作為該商標使用之證據
    ，爰依商標法第57條第1 項第2 款規定，於95年8 月28 日
    以（95）智商0870字第　0958037 5470商標廢止處分書廢止
    參加人第0000000 號「SURF &Device」商標之註冊，參加人
    不服提起訴願，亦遭訴願駁回之決定，參加人不服，於96年
    4 月4 日向本院提起行政訴訟，現由本院以96年度訴字第
    1223 號 商標廢止事件受理中等情，此為兩造所不爭，並有
    被告機關95年8 月28日（95）智商0870字第09580375470 商
    標廢止處分書、商品照片、經濟部96年2 月7 日經訴字第
    09606061760 號訴願決定書、本院96年度訴字第1223號商標
    廢止事件影印卷等資料附本院卷內可稽。則被告據以核駁之
    商標既因遭廢止處分而失其效力，於本院言詞辯論終結前，
    事實已有變更，依首揭判例及說明意旨，本院即應加以審酌
    ，被告亦應根據變更後之事實而重為適法之處分，原告訴請
    將訴願決定及原處分一併撤銷，自無不合，應予准許。惟原
    告申請註冊之系爭商標，是否應予核准審定，尚有待被告機
    關重新審酌其是否違背其他法定要件，而為決定，則原告逕
    求為判決命被告機關應作成核准審定之處分，並未達全部有
    理由之程度，依行政訴訟法第200 條第4 款規定意旨，原告
    在請求命被告機關遵照本院判決之法律見解對原告作成處分
    部分為有理由，其餘部分，尚難准許，應予駁回。
四、兩造其餘主張陳述，於判決結果不生影響，無庸一一論列，
    併予敘明。
據上論結，本件原告之訴一部為有理由，一部為無理由，爰依行政
訴訟法第104條、民事訴訟法第79條，判決如主文。
中　　華　　民　　國　　96　　年　　 5　　月　　17　　日
                  第六庭審判長法  官   林文舟
                              法  官　 闕銘富
                              法  官　 許瑞助
上為正本係照原本作成。
如不服本判決，應於送達後20日內，向本院提出上訴狀並表明上
訴理由，如於本判決宣示後送達前提起上訴者，應於判決送達後
20日內補提上訴理由書（須按他造人數附繕本）。
中　　華　　民　　國　　96　　年　　 5　　月　　17　　日
                              書記官   吳芳靜
